臺灣桃園地方法院刑事判決　　　　　　　100年度訴字第897號
公　訴　人　臺灣桃園地方法院檢察署檢察官
被　　　告　饒香蘭
指定辯護人　公設辯護人林銘宏
上列被告因貪污案件，經檢察官提起公訴（99年度偵字第26378
號），本院判決如下：
    主  文
饒香蘭利用職務上之機會，詐取財物，處有期徒刑捌月，褫奪公
權壹年。又利用職務上之機會，詐取財物，處有期徒刑拾月，褫
奪公權壹年。又利用職務上之機會，詐取財物，處有期徒刑捌月
，褫奪公權壹年。應執行有期徒刑壹年拾月，緩刑參年，緩刑期
間付保護管束，並應向指定之政府機關、政府機構、行政法人、
社區或其他符合公益目的之機構或團體提供壹佰貳拾小時之義務
勞務。褫奪公權壹年。
    事  實
一、饒香蘭係交通部公路總局新竹區監理所桃園監理站（下稱桃
    園監理站）之約僱辦事員，自民國74年9 月間起，擔任桃園
    監理站第一股約僱人員，負責代辦業者申請汽、機車過戶異
    動、換照等業務，為依法令服務於國家所屬機關而具有法定
    職務權限之人員。詎饒香蘭均基於利用職務上機會詐取財物
    及公務員登載不實之犯意，在其經手之行車執照換發業務中
    ，分別利用葉寶霞於98年3 月20日將其所有之車牌號碼為GP
    9-178 號重型機車之行車執照交予饒香蘭，又秦菀璘於98年
    3 月30日將其所有之車牌號碼為RXD-818 號輕型機車之行車
    執照委由其阿姨即呂佳蓉交予饒香蘭，而簡吟靜亦於同日將
    其所有之車牌號碼為TY7-625 （起訴書誤繕為7Y7-625 ）號
    輕型機車之行車執照委由其母即呂佳蓉交予饒香蘭，又陳淑
    芬於98年10月1 日將其所有之車牌號碼為QF3-898 號輕型機
    車之行車執照委由其姊即呂佳蓉交予饒香蘭，而向饒香蘭申
    請換發行車執照之機會，因葉寶霞、呂佳蓉未取回繳款收據
    ，饒香蘭遂分別以桃園監理站列表機重印功能同時列印2 張
    行車執照，將其中1 張行車執照交付予葉寶霞、呂佳蓉後，
    擅自在職務上所製作而葉寶霞、呂佳蓉未收取之收據及另1
    張行車執照上為「車號誤鍵」、「作廢」等不實註記，再持
    該遭不實註記之行車執照及收據交予負責收費之同事鍾德蓉
    收受，並表示該等行車執照已作廢，使桃園監理站陷於錯誤
    ，饒香蘭遂分別以上開方式，詐取葉寶霞所交付換發重型機
    車行車執照規費新臺幣（下同）1,050 元，及呂佳蓉所交付
    換發秦菀璘、簡吟靜、陳淑芬輕型機車行車執照規費各750
    元得手，足以生損害於桃園監理站公務紀錄之正確性及國庫
    規費之收入。嗣於饒香蘭以上開方式詐取呂佳蓉所交付換發
    陳淑芬輕型機車行車執照規費750 元得手後，因鍾德蓉清點
    作廢之行車執照，發現短少1 張，且饒香蘭於其上開犯罪為
    司法機關發覺前，向法務部調查局桃園縣調查站自首，始查
    悉上情。
二、案經法務部調查局桃園縣調查站移送臺灣桃園地方法院檢察
    署檢察官自動簽分偵查起訴。
    理  由
一、證據能力部分：
  (一)按被告之自白，非出於強暴、脅迫、利誘、詐欺、疲勞訊問
    、違法羈押或其他不正之方法，且與事實相符者，得為證據
    ，刑事訴訟法第156 條第1 項定有明文。準此，被告對於其
    於警詢時及偵查中所為不利於己供述之證據能力並無爭執，
    且本院亦查無有何以不正之方法取得此等供述之情事，而悖
    於其自由意志，是被告上開不利於己之供述得為證據。
  (二)復按被告以外之人（包括證人、鑑定人、告訴人、被害人及
    共同被告等）於審判外之陳述，雖不符刑事訴訟法第159 條
    之1 至之4 之規定，而經當事人於審判程序同意作為證據，
    法院審酌該言詞陳述或書面陳述作成時之情況，認為適當者
    ，亦得為證據；當事人、代理人或辯護人於法院調查證據時
    ，知有刑事訴訟法第159 條第1 項不得為證據之情形，而未
    於言詞辯論終結前聲明異議者，視為有前項之同意，同法第
    159 條之5 定有明文。其立法意旨在於傳聞證據如未經當事
    人之反對詰問予以核實，原則上應予排除。惟若當事人已放
    棄反對詰問權，於審判程序中表明同意該等傳聞證據可作為
    證據，或於言詞辯論終結前未聲明異議，基於尊重當事人對
    傳聞證據之處分權，及證據資料愈豐富，愈有助於真實發見
    之理念，且強化言詞辯論主義，使訴訟程序得以順暢進行，
    得認傳聞證據亦具有證據能力。查本院以下所引用被告以外
    之人於審判外之陳述，因公訴人、被告、辯護人均表示不爭
    執其證據能力，且本院認其作成之情況並無不當之情形，而
    符合適當性要件，故上開被告以外之人於審判外之陳述得為
    證據。
  (三)另本院以下所引用之非供述證據，均與本案事實具有自然關
    聯性，且核屬書證性質，又查無事證足認有違背法定程式或
    經偽造、變造而取得等證據排除之情事，復經本院依刑事訴
    訟法第165 條踐行書證之調查程序，矧公訴人、被告及辯護
    人對此部分之證據能力亦均不爭執，是堪認具有證據能力。
二、前揭犯罪事實，迭據被告饒香蘭於警詢時、偵查中及本院審
    理中坦承不諱，核與證人呂佳蓉於警詢時、證人葉寶霞、鍾
    德蓉於警詢時及偵查中之證述情節相符，復有98年10月1 日
    不實註記「車號誤鍵」、「作廢」之車主陳淑芬之作廢交通
    部公路總局自行收納款項收據及行車執照、交通部公路總局
    新竹區監理所99年2 月1 日竹監政字第0991000443號函、車
    牌號碼為GP9-178 號、RXD-818 號、TY7-625 號、QF3-898
    號機車車籍查詢資料等在卷可證，足認被告之自白與事實相
    符，應屬可信。是本案事證明確，被告犯行堪以認定，應予
    依法論科。
三、論罪科刑部分：
  (一)核被告饒香蘭所為，均係犯貪污治罪條例第5 條第1 項第2
    款之利用職務上機會詐取財物罪、刑法第213 條之公務員登
    載不實罪。被告於98年3 月30日利用秦菀璘、簡吟靜均委由
    呂佳蓉向被告申請換發行車執照之機會所為之犯行，雖係於
    該日之不同時間先後為之，惟應係基於同一概括犯意，於客
    觀上具有密接之時空關聯性，而侵害同一整體法益，故屬一
    行為之接續犯。又本案被告於98年3 月20日、98年3 月30日
    、98年10月1 日所為3 次犯行，均係以一行為而觸犯上開2
    個罪名，應從一重之貪污治罪條例第5 條第1 項第2 款之利
    用職務上機會詐取財物罪處斷。再被告所犯3 罪間，犯意各
    別，行為互殊，應予分論併罰。
  (二)按自首以對於未發覺之罪投案而受裁判為要件，至其方式雖
    不限於自行投案，即託人代理自首或向非偵查機關請其轉送
    ，亦無不可，但須有向該管司法機關自承犯罪而受裁判之事
    實，始生效力，若於犯罪後，僅向被害人或非有偵查犯罪職
    務之公務員陳述自己犯罪之事實，而無受裁判之表示，即與
    自首之要件不符。又依政風機構人員設置條例第5 條第3 款
    之規定，政風機構掌理關於本機關員工貪瀆不法之預防、發
    掘及處理檢舉事項。政風機構受理檢舉案件，涉有刑責者，
    移送檢察機關或司法調查機關依法處理，同條例施行細則第
    6 條第3 款第3 目亦定有明文。而全國政風業務之主管機關
    為法務部，職司犯罪偵查機關之檢察署檢察官，對之並無指
    揮、監督或命令之權。是以政風機構並非有偵查犯罪權限之
    機關，其所屬之政風人員，亦非有偵查犯罪職務之公務員甚
    明（最高法院91年度台上字第385 號判決意旨可資參照）。
    經查，被告雖係於本案犯行後政風單位詢問時，始承認其犯
    罪事實，惟被告既於其上開犯罪為司法機關發覺前，即由政
    風人員陪同向法務部調查局桃園縣調查站自承犯罪而願受裁
    判，則依前揭說明，仍應符合自首之要件，且被告業已自動
    繳交其本案犯行詐取之全部所得，自得依貪污治罪條例第8
    條第1 項前段之規定減輕其刑，且依該規定係得減輕或免除
    其刑，則依刑法第66條但書之規定，得減輕至3 分之2 。又
    被告所犯之情節實屬輕微，而其各次犯行之所得均在5 萬元
    以下，亦得依同條例第12條第1 項之規定，減輕其刑。
  (三)再者，衡諸被告之犯罪動機及目的，其夫並無工作，且婆婆
    中風，故被告身肩家中所有開銷，然收入不豐，尚須養育小
    孩，在巨大生活壓力下，始蹈法網，又其於本案所詐取之金
    額極微，對國家社會之危害甚低，而有大法官釋字第263 號
    解釋所載之「情輕法重」情事，故本院認其犯罪之情狀顯可
    憫恕，縱經前揭2 度減輕其刑，科以最低度刑仍嫌過重，爰
    再依刑法第59條予以酌量減輕其刑，且依刑法第73條、第70
    條之規定，就上開3 種減輕其刑之事由，應予遞減之。
  (四)爰審酌被告執行公務，本應公正廉明、一介不取，竟為謀私
    利，而利用職務之便詐取財物，且為公務登載不實之行為，
    影響人民對公務體系之信賴，實屬不該；惟被告素行尚佳，
    且其犯罪後坦承犯行，繳回犯罪所得，並經所屬機關解聘不
    再任用，已受有重大教訓等一切情狀，分別判處如主文所示
    之刑，另均依貪污治罪條例第17條之規定分別宣告褫奪公權
    ，復就被告所犯之數罪合併定其應執行之刑，以示懲戒。再
    查，被告未曾因故意犯罪受有期徒刑以上刑之宣告，此有臺
    灣高等法院被告前案紀錄表1 份在卷可參，其因一時失慮，
    偶罹刑典，犯罪後已坦承犯行，頗具悔意，應認被告經此偵
    審程序及刑之宣告後，當知所警惕，本院因認前揭對被告所
    宣告之有期徒刑以暫不執行為適當，爰依刑法第74條第1項
    第1 款之規定，併宣告被告緩刑3 年，並參酌檢察官之意見
    ，命其應於緩刑期間付保護管束，且向執行檢察官指定之政
    府機關、政府機構、行政法人、社區或其他符合公益目的之
    機構或團體提供120 小時之義務勞務，以啟自新（此部分乃
    緩刑宣告附帶之條件，依刑法第75條之1 第1 項第4 款之規
    定，違反上開負擔情節重大，足認原宣告之緩刑難收其預期
    效果，而有執行刑罰之必要者，得撤銷緩刑之宣告）。
  (五)末查，被告所使用桃園監理站之列表機及遭其為「車號誤鍵
    」、「作廢」等不實註記之行車執照及收據，固屬供被告本
    案犯罪所用之物，惟該列表機既係桃園監理站所有之物，且
    該行車執照及收據業經被告交予負責收費之同事鍾德蓉收受
    ，則上開物品均非屬被告所有，爰均不為沒收之宣告，附此
    敘明。
據上論斷，應依刑事訴訟法第299 條第1 項前段，貪污治罪條例
第5 條第1 項第2 款、第8 條第1 項前段、第12條第1 項、第17
條，刑法第11條、第213 條、第55條、第51條第5 款、第8 款、
第74第1 項第1 款、第2 項第5 款、第93條第1 項第2 款，判決
如主文。
本案經檢察官張姿倩到庭執行職務。
中    華    民    國  100     年    10    月    31    日
                  刑事第六庭  審判長法  官  錢建榮
                                    法  官  游智棋
                                    法  官  吳元曜
以上正本證明與原本無異。
如不服本判決應於收受判決後10日內向本院提出上訴書狀，並應
敘述具體理由。其未敘述上訴理由者，應於上訴期間屆滿後20日
內向本院補提理由書( 均須按他造當事人之人數附繕本) 「切勿
逕送上級法院」。
                                    書記官  蔡紫凌
中    華    民    國   100    年    11    月    1     日
附錄本案論罪科刑法條：
貪污治罪條例第5條
有下列行為之一者，處 7 年以上有期徒刑，得併科新臺幣 6 千
萬元以下罰金：
一、意圖得利，擅提或截留公款或違背法令收募稅捐或公債者。
二、利用職務上之機會，以詐術使人將本人之物或第三人之物交
    付者。
三、對於職務上之行為，要求、期約或收受賄賂或其他不正利益
    者。
前項第 1 款及第 2 款之未遂犯罰之。
中華民國刑法第213條
（公文書不實登載罪）
公務員明知為不實之事項，而登載於職務上所掌之公文書，足以
生損害於公眾或他人者，處 1 年以上 7 年以下有期徒刑。